---
title: "Optimización de Ingresos para Taxistas"
subtitle: "Caso de estudio: NYC High-Volume For-Hire Vehicles (Uber, Lyft, Juno, Via)"
author: "Ángel Esteban Féliz Ferreras"
institute: "Spain Business School – Máster en Ciencia de Datos"
date: 2026-07-10
date-format: long
format:
  beamer:
    keep-tex: false
    slide-level: 2
    aspectratio: 169
    navigation: empty
    theme: "Warsaw"
    colortheme: "seahorse"
    fonttheme: "default"
    titlegraphic: logo-sbs.jpg
    header-includes:
      - \usepackage{amsmath}
      - \usepackage{amssymb}
      - \usepackage{booktabs}
      - \usepackage{colortbl}
      - \usepackage{xcolor}
      - \usepackage{fix-cm}
      - \usepackage{textcomp}
      - \definecolor{sbsblue}{RGB}{13,59,102}
      - \definecolor{sbsgold}{RGB}{244,178,35}
      - \setbeamercolor{structure}{fg=sbsblue}
      - \setbeamercolor{palette primary}{bg=sbsblue,fg=white}
      - \setbeamercolor{palette secondary}{bg=sbsgold,fg=white}
      - \setbeamercolor{titlelike}{parent=structure,fg=sbsblue}
      - \setbeamercolor{frametitle}{fg=white,bg=sbsblue}
      - \setbeamerfont{frametitle}{series=\bfseries}
      - \setbeamercolor{block title}{bg=sbsblue,fg=white}
      - \setbeamercolor{block body}{bg=lightgray!20}
    fig-width: 6
    fig-height: 4
    fig-pos: "!ht"
    echo: false
    warning: false
    message: false
execute:
  echo: false
  warning: false
  message: false
lang: es
---

```{r}
#| label: setup
#| include: false

library(here)
library(pins)
library(qs2)
library(data.table)
library(ggplot2)
library(ggtext)
library(scales)
library(lubridate)
library(tidymodels)
library(infer)
library(DiagrammeR)

BoardLocal <- board_folder(here("../NycTaxiPins/Board"))

Params <- yaml::read_yaml(here("params.yml"))
Params$BoroughColors <- unlist(Params$BoroughColors)

highlight_text <- function(x) {
  paste0(" <span style='color:", Params$ColorHighlight, ";'>**", x, "**</span> ")
}

#| label: load-data
#| include: false
SimulationHourlyWage <- pin_read(BoardLocal, "SimulationHourlyWage")
SimulationStartDay <- pin_read(BoardLocal, "SimulationStartDay")
XgboostOptimized <- pin_read(BoardLocal, "MetricsXgboostHistory")
XgboostFeatureImportance <- pin_read(BoardLocal, "XgboostWfFitted")
SimResultsSummary <- pin_read(BoardLocal, "FinalPfaResultsSummary")
InitialZoneSimResults <- pin_read(BoardLocal, "InitialZoneSimResults")
FinalPfaMeans <- pin_read(BoardLocal, "FinalPfaMeans")
FinalPfaMeansAfterStart <- pin_read(BoardLocal, "FinalPfaMeansAfterStart")
FinalPfaResultsSummary <- pin_read(BoardLocal, "FinalPfaResultsSummary")
SimulationHourlyWage2024 <- pin_read(BoardLocal, "SimulationHourlyWage2024")
FinalStartTimeResults2024 <- pin_read(BoardLocal, "FinalStartTimeResults2024")
FinalPfaResultsSummary2024 <- pin_read(BoardLocal, "FinalPfaResultsSummary2024")
TreeResults <- pin_read(BoardLocal, "TreeResultsToExplain")
```

## Resumen Ejecutivo

- **Problema**: conductores sin estrategia de seleccion -> ingresos por hora reducidos.
- **Solucion**: sistema de apoyo basado en **modelos predictivos** y **simulacion Monte Carlo**.
- **Objetivo**: aumentar el salario medio por hora **al menos un 20%** sin extender la jornada.
- **Datos**: TLC (2022-2023), Censo, OpenStreetMap (55 GB en Parquet).
- **Modelo**: clasificador **XGBoost** (probabilidad de viaje en el 25% mas rentable).
- **Politica optima**: umbral $\tau = 0.9$, Uber, horario nocturno, evitar lunes y viernes.
- **Resultado**: salario medio de **\$55.09 -> \$69.07** (+25.4%), validado con 2024.

---

## Problema de Negocio

**Contexto**  
- Conductores de NYC trabajan largas jornadas sin criterio de seleccion.  
- Aceptan casi todos los viajes -> horas improductivas, ingreso por hora bajo.  
- Mercado dominado por Uber, Lyft, Juno, Via (HVFHS).

**Objetivo**  
- **Incrementar el ingreso promedio por hora en al menos un 20%** sin aumentar horas.  
- Dotar de un sistema de apoyo a la decision para:  
  1. Identificar y aceptar viajes mas rentables.  
  2. Seleccionar condiciones optimas de inicio (plataforma, zona, dia, hora).

**Alcance**  
- Viajes en Manhattan, Brooklyn y Queens (2022-2023) a partir de datos TLC.

---

## Justificacion del Enfoque Predictivo y Secuencial

\center
\includegraphics[width=0.5\linewidth,height=0.5\linewidth]{figures/01-diagrama-SDA-DS.jpg}

---

## Datos y Gestion

**Fuentes principales**  
- **TLC (HVFHS)**: 2022-2023, ~55 GB en Parquet.  
  - Variables: `hvfhs_license_num` (Uber, Lyft, Juno, Via), fechas, ubicaciones, `trip_miles`, `trip_time`, `driver_pay`, `tips`.  
- **Complementarias**:  
  - Tabla de zonas TLC y shapefiles.  
  - Censo de EE. UU. (ACS 2022, Decenal 2020) – variables socioeconomicas.  
  - OpenStreetMap – densidad de POIs, vias, usos de suelo.

**Estrategia de almacenamiento**  
- Descarga automatizada y particionado por año/mes.  
- **DuckDB** (55.8 GB) para consultas SQL eficientes.  
- Cache con `pins` y formato `qs2` para reproducibilidad.  
- Entorno reproducible con **Docker** y **Nix**.

---

## Supuestos del Motor de Simulacion

- El conductor inicia en cualquier zona/mes/dia/hora de Manhattan, Brooklyn o Queens.
- La compania (Uber, Lyft, Juno, Via) se mantiene fija durante toda la jornada.
- Compatibilidad **WAV**: solo vehiculos accesibles aceptan viajes que lo requieren.
- Se asume **abundancia de pasajeros** (mas pasajeros que taxis disponibles).
- Radio de busqueda escalonado: 1 milla (0-1 min) -> 3 millas (1-3 min) -> 5 millas (3-5 min), +2 millas cada 2 min adicionales.
- Descanso de 30 min tras 4h; fin de jornada tras 8h de trabajo.

*Base para 1.061 condiciones iniciales, cada una simulada con 5 semillas.*

---

## Linea Base: Distribucion del salario medio {.fragile}

```{r}
#| label: fig-baseline-hist-beamer
#| fig.cap: "Distribucion del salario medio por hora en la linea base"
#| fig.pos: "!ht"
#| fig.width: 6.2
#| fig.height: 3.1
#| out.width: "78%"
#| echo: false

sim_start_trip_summary <- function(sim_results, sim_start_days) {
  if (!data.table::is.data.table(sim_results)) stop("'sim_results' must be a data.table.")
  if (!data.table::is.data.table(sim_start_days)) stop("'sim_start_days' must be a data.table.")
  req_results <- c("simulation_id", "simulation_seed", "sim_dropoff_datetime", "sim_driver_pay", "sim_tips")
  req_start <- c("trip_id", "request_datetime", "trip_time")
  missing_res <- setdiff(req_results, names(sim_results))
  if (length(missing_res) > 0) stop("sim_results missing columns: ", paste(missing_res, collapse = ", "))
  missing_start <- setdiff(req_start, names(sim_start_days))
  if (length(missing_start) > 0) stop("sim_start_days missing columns: ", paste(missing_start, collapse = ", "))
  sim_results <- data.table::copy(sim_results)
  sim_results[sim_start_days, on = c("simulation_id" = "trip_id"), initial_day_time := request_datetime + lubridate::seconds(trip_time)]
  if (sim_results[, all(is.na(initial_day_time))]) stop("Join failed.")
  sim_results_summary <- sim_results[,
    .(
      n_trips = .N,
      initial_day_time = mean(initial_day_time),
      sim_dropoff_datetime = mean(sim_dropoff_datetime),
      total_hours_worked = difftime(max(sim_dropoff_datetime, na.rm = TRUE), min(initial_day_time, na.rm = TRUE), units = "hours") |> as.double(),
      total_earnings = sum(sim_driver_pay, na.rm = TRUE) + sum(sim_tips, na.rm = TRUE)
    ),
    by = c("simulation_id", "simulation_seed")
  ][, daily_hourly_wage := total_earnings / total_hours_worked][,
    j = c(
      list(initial_day_time = initial_day_time, final_dropoff_datetime = sim_dropoff_datetime),
      stats::setNames(lapply(.SD, base::mean, na.rm = TRUE), paste0(names(.SD), "_mean")),
      stats::setNames(lapply(.SD, stats::sd, na.rm = TRUE), paste0(names(.SD), "_sd"))
    ),
    .SDcols = !c("simulation_seed", "initial_day_time", "sim_dropoff_datetime"),
    by = "simulation_id"
  ]
  data.table::setcolorder(sim_results_summary, c("simulation_id", "initial_day_time", "final_dropoff_datetime",
    paste0("n_trips", c("_mean", "_sd")), paste0("total_hours_worked", c("_mean", "_sd")),
    paste0("total_earnings", c("_mean", "_sd")), paste0("daily_hourly_wage", c("_mean", "_sd"))))
  return(sim_results_summary)
}

SimulationHourlyWageSummary <- sim_start_trip_summary(SimulationHourlyWage, SimulationStartDay)
overall_mean <- mean(SimulationHourlyWageSummary$daily_hourly_wage_mean)
se_mean <- sd(SimulationHourlyWageSummary$daily_hourly_wage_mean) / sqrt(nrow(SimulationHourlyWageSummary))
ci_lower <- overall_mean - qnorm(0.975) * se_mean
ci_upper <- overall_mean + qnorm(0.975) * se_mean
SimulationInterval <- data.table(lower_ci = ci_lower, upper_ci = ci_upper)

SimulationVisData <- SimulationHourlyWageSummary[, .(replicate = simulation_id, stat = daily_hourly_wage_mean)] |> as.data.frame()
attr(SimulationVisData, "class") <- c("infer", "data.frame")
attr(SimulationVisData, "type") <- "bootstrap"

visualize(SimulationVisData) +
  shade_ci(endpoints = c(lower_ci = SimulationInterval$lower_ci, upper_ci = SimulationInterval$upper_ci),
           color = Params$ColorHighlight, fill = Params$ColorHighlightLow) +
  scale_x_continuous(labels = label_dollar(accuracy = 1), breaks = breaks_width(5)) +
  annotate(geom = "text", y = 200, x = c(SimulationInterval[1L][[1L]] - 1.8, SimulationInterval[1L][[2L]] + 1.8),
           label = unlist(SimulationInterval) |> comma(accuracy = 0.01), color = "white", fontface = "bold") +
  labs(title = "Distribucion del salario medio por hora", subtitle = "Luego de completar al menos 8 horas de trabajo",
       x = "Salario medio por hora ($)", y = "Frecuencia") +
  theme_light(base_family = Params$BaseFontFamily) +
  theme(panel.grid.minor.y = element_blank(), panel.grid.major.y = element_blank(),
        plot.title = element_text(face = "bold"), plot.subtitle = element_markdown(),
        plot.title.position = "plot", axis.title = element_text(face = "bold"))
```

**Resultado**: Salario medio **\$55.09** (IC 95%: \$54.97 – \$55.21).  
Objetivo para +20%: **\$66.11** por hora.

---

## Preprocesamiento y Feature Engineering

- **Variables temporales**: seno/coseno (`step_harmonic`), festivos, componentes de fecha.  
- **Variables espaciales**: `PULocationID` y `DOLocationID` enriquecidos; densidad de POIs desde OSM; datos socioeconomicos del Censo (ACS 2022, Decenal 2020) agregados por zona TLC mediante union espacial y PCA.  
- **Limpieza**: eliminacion de viajes con `trip_time < 2 min`, `trip_miles <= 0`, `driver_pay <= 0`.  
- **Codificacion**: factores, `step_other`, escalado Yeo-Johnson.

Todo encapsulado en una **receta de tidymodels**.

---

## Etiquetado con Lookahead (ADP)

- Para cada viaje en $t$, se construye el conjunto de alternativas $\mathcal{C}_t$ en los siguientes **15 minutos** (misma compania, WAV, ventana temporal, expansion de radio).  
- Rendimiento: $\text{perf} = (\text{driver\_pay} + \text{tips}) / ((\text{trip\_time} + \text{waiting\_secs}) / 3600)$  
- Etiqueta = 1 si $\text{perf} > Q_{0.75}$ de las alternativas.

---

## Modelo de Clasificacion: XGBoost

**Entrenamiento**: Evaluacion de 5 algoritmos (Regresion Logistica, FDA, MARS, Random Forest, **XGBoost**) con validacion cruzada de 5 iteraciones; XGBoost fue el mejor al capturar interacciones complejas (ubicacion-hora-compania). Optimizacion Bayesiana: Brier Score de 0.150 -> 0.1443.

---

## Comparacion de Modelos {.fragile}

```{r}
#| label: fig-model-comparison-beamer
#| fig.cap: "Comparacion del Brier Score"
#| fig.pos: "!ht"
#| fig.width: 7.3
#| fig.height: 4.3
#| out.width: "92%"
#| echo: false

XgboostOptimized <- pin_read(BoardLocal, "MetricsXgboostHistory") |> filter(.metric == "brier_class") |>
  mutate(model = "reduced_levels_xgboost_optimized", median_of_mean_score = min(mean, na.rm = TRUE))

pin_read(BoardLocal, "WorkFlowTunedBest") |>
  group_by(model) |> mutate(median_of_mean_score = quantile(mean, probs = 0.75)) |> ungroup() |>
  bind_rows(XgboostOptimized) |>
  mutate(model = reorder(model, -mean, FUN = median),
         best_models = case_when(median_of_mean_score < 0.18 ~ "group1",
                                 median_of_mean_score < 0.23 ~ "group2",
                                 .default = "other")) |>
  ggplot(aes(model, mean)) +
  geom_boxplot(aes(fill = best_models)) +
  scale_fill_manual(values = c("group1" = Params$ColorHighlight, "group2" = Params$ColorHighlightLow, "other" = Params$ColorGray)) +
  coord_flip() +
  labs(title = "XGBoost optimizado es el mas efectivo",
       subtitle = "Despues de optimizacion bayesiana", y = "Brier Score", x = "Modelo") +
  theme_light(base_family = Params$BaseFontFamily) +
  theme(plot.title.position = "plot", plot.title = element_markdown(size = 14), plot.subtitle = element_markdown(size = 12),
        panel.grid.major.y = element_blank(), panel.grid.minor.y = element_blank(), legend.position = "none")
```

---

## Importancia de Variables {.fragile}

```{r}
#| label: fig-feature-importance-beamer
#| fig.cap: "Contribucion de grupos de variables"
#| fig.pos: "!ht"
#| fig.width: 7.3
#| fig.height: 4.2
#| out.width: "90%"
#| echo: false

XgboostFeatureImportance <- pin_read(BoardLocal, "XgboostWfFitted") |> extract_fit_engine() |> xgboost::xgb.importance(model = _)
XgboostFeatureImportance[
  j = list(n_vars = .N, Cover = sum(Cover, na.rm = TRUE), Gain = sum(Gain, na.rm = TRUE)),
  by = list(Feature = fcase(
      Feature %chin% c("trip_time", "driver_pay", "trip_miles"), Feature,
      Feature %like% "^request_datetime", "request_datetime",
      Feature %like% "^PU_\\w\\d+", "PU_census",
      Feature %like% "^PU_(Borough|service)", "PU_zone_type",
      Feature %like% "^PU_[A-Z]{2}", "PU_OSM",
      Feature %like% "^DO_\\w\\d+", "DO_census",
      Feature %like% "^DO_(Borough|service)", "DO_zone_type",
      Feature %like% "^DO_[A-Z]{2}", "DO_OSM",
      Feature %like% "^company", "company",
      Feature %like% "^wav_match_flag", "wav_match_flag",
      Feature %like% "^Days to", "days_to_US_holydays"
    ))
][n_vars > 1L, Feature := paste0(Feature, " (", scales::comma(n_vars) ,")")] |>
  ggplot(aes(Cover, Gain)) +
  geom_blank(aes(Cover * 1.18)) +
  geom_hline(yintercept = 0.1, linetype = 2, color = "black") +
  geom_hline(yintercept = 0.05, linetype = 2, color = "black") +
  geom_smooth(method = "lm", se = FALSE, color = Params$ColorHighlight) +
  geom_label(aes(label = Feature)) +
  scale_x_continuous(labels = label_percent(accuracy = 1), breaks = breaks_width(0.05)) +
  scale_y_continuous(labels = label_percent(accuracy = 1), breaks = breaks_width(0.05)) +
  expand_limits(x = -0.03) +
  labs(title = paste0("**Las** ", 
                      highlight_text("4 variables"),
                      "**más relevantes presentan una contribución mayor 10%**"),
       subtitle = "*Suma del efecto individual de variables derivadas*",
       x = "Cover (%)", y = "Gain (%)") +
  theme_minimal(base_family = Params$BaseFontFamily) +
  theme(panel.grid.minor = element_blank(), plot.title = element_markdown(size = 13.5), plot.subtitle = element_markdown(size = 13),
        plot.title.position = "plot", axis.title = element_text(face = "bold", size = 13),
        plot.margin = margin(t = 12, r = 8, b = 5.5, l = 5.5))
```

*Cover: % de observaciones afectadas. Gain: contribucion al poder predictivo.*

---

## Motor de Simulacion de Politicas

- **Estado** $S_t^n$: tiempo, zona, descanso, limites de busqueda.  
- **Decision**: $x_t = 1$ si $\hat{p}_t(S_t) \ge \tau$, 0 en otro caso.  
- **Objetivo**: maximizar el salario medio por hora.

**Optimizacion del umbral $\tau$**  
- El umbral que maximiza precision estadistica no maximiza el beneficio economico.  
- Coste de falso negativo (rechazar buen viaje) > coste de falso positivo.  
- **$\tau^* = 0.9$** -> salario de \$55.09 a \$61.25 (+\$6.16).
- *Supone abundancia de pasajeros; con mas competencia el umbral optimo podria ser menor.*

---

## Optimizacion del Umbral $\tau$ {.fragile}

```{r}
#| label: fig-threshold-opt-beamer
#| fig.cap: "Rendimiento del salario medio en funcion del umbral $\\tau$"
#| fig.pos: "!ht"
#| fig.width: 7.3
#| fig.height: 4.2
#| out.width: "90%"
#| echo: false

SimResultsSummary <- pin_list(BoardLocal) |> grep(pattern = "SimResultsSummary_", value = TRUE) |>
  lapply(FUN = \(x) { pin_read(BoardLocal, x)[, tau_used := sub("SimResultsSummary_", "", x) |> as.double()] }) |>
  rbindlist(use.names = TRUE)

HourlyWageByTau <- SimResultsSummary[,
  .(mean_n_trips = mean(n_trips_mean), se_n_trips = sd(n_trips_mean) / sqrt(.N),
    mean_wage = mean(daily_hourly_wage_mean), se_wage = sd(daily_hourly_wage_mean) / sqrt(.N)),
  by = "tau_used"]
BestResult <- HourlyWageByTau[which.max(mean_wage), ]

ggplot(HourlyWageByTau, aes(tau_used, mean_wage)) +
  geom_vline(xintercept = BestResult$tau_used, linetype = 2) +
  geom_line(
    color = Params$ColorHighlight,
    linewidth = 1
  ) +
  geom_point(size = 2) +
  geom_errorbar(
    aes(ymin = mean_wage - 1.96 * se_wage, ymax = mean_wage + 1.96 * se_wage),
    width = 0.015,
    alpha = 0.6
  ) +
  scale_x_continuous(breaks = breaks_width(0.1)) +
  scale_y_continuous(breaks = breaks_width(1), label = dollar_format(1)) +
  labs(
    title = "Seleccionar como threshold 0.9 nos da los mejores retornos",
    subtitle = "Luego de ese valor los beneficios se reducen",
    x = "Threshold",
    y = "Ganancia por hora al final del día"
  ) +
  theme_minimal(base_family = Params$BaseFontFamily) +
  theme(
    legend.position = "none",
    plot.title = element_text(face = "bold", size = 14),
    plot.title.position = "plot",
    axis.title = element_text(face = "bold"),
    panel.grid.minor = element_blank()
  )
```

---

## Identificacion del Tiempo Optimo de Inicio

- Simulacion de **65.856 combinaciones** (14 dias) variando compania, zona, dia y hora.  
- Distribucion con larga cola: algunos dias alcanzan **\$120/h** (\$960/dia).

---

## Distribucion de combinaciones de inicio {.fragile}

```{r}
#| label: fig-start-dist-beamer
#| fig.cap: "Distribucion del salario medio para 65.856 combinaciones"
#| fig.pos: "!ht"
#| fig.width: 7.3
#| fig.height: 4.1
#| out.width: "92%"
#| echo: false

TopDailyHourlyWage <- quantile(InitialZoneSimResults$daily_hourly_wage_mean, 0.90)
InitialZoneSimResults[, is_top_trip := fifelse(daily_hourly_wage_mean >= TopDailyHourlyWage, "yes", "no") |> factor(levels = c("no", "yes"))]
BreaksToPlot <- c(seq(20, 200, 10), unname(FinalPfaMeans)) |> setdiff(60L)

ggplot(InitialZoneSimResults, aes(daily_hourly_wage_mean, fill = is_top_trip)) +
  geom_histogram(color = "black", bins = 30) +
  geom_vline(xintercept = FinalPfaMeans[2L], linetype = 2) +
  scale_y_continuous(label = label_comma(accuracy = 1)) +
  scale_x_continuous(label = label_currency(accuracy = 1), breaks = setdiff(BreaksToPlot, FinalPfaMeans[1L])) +
  scale_fill_manual(values = c("yes" = Params$ColorHighlight, "no" = Params$ColorGray)) +
  labs(title = "Top 10% de combinaciones genera mas de $75 por hora",
       y = "Frecuencia", x = "Salario diario por hora") +
  theme_minimal(base_family = Params$BaseFontFamily) +
  theme(plot.title = element_markdown(size = 14), axis.title = element_text(face = "bold"),
        panel.grid.minor = element_blank(), legend.position = "none")
```

---

## Patrones del Top 10% (Arbol de Decision) {.fragile}

```{r}
#| label: fig-start-tree-beamer
#| fig.cap: "Patrones identificados para el top 10%"
#| fig.pos: "!ht"
#| fig.width: 7.3
#| fig.height: 3.5
#| out.width: "95%"
#| echo: false

Weekdays <- c("Domingo","Lunes","Martes","Miercoles","Jueves","Viernes","Sabado")
TreeResults |> filter(taxi_company_Uber == 1L) |>
  distinct(.pred_class, day_cycle_sin_1, day_cycle_cos_1, time_hour = hour(request_datetime),
           week_day = factor(Weekdays[wday(request_datetime)], levels = c(Weekdays[-1L], Weekdays[1L])),
           week_cycle_sin_1, week_cycle_cos_1) |>
  ggplot(aes(day_cycle_sin_1, day_cycle_cos_1, color = .pred_class)) +
  geom_text(aes(label = time_hour), fontface = "bold", size = 3.5) +
  scale_color_manual(values = c("yes" = Params$ColorHighlight, "no" = Params$ColorGray)) +
  facet_wrap(vars(week_day), ncol = 4) +
  coord_fixed() +
  labs(title = "La mayoria de dias el taxista puede trabajar a partir de las 21 h",
       subtitle = "Los lunes y viernes son menos rentables") +
  theme_minimal(base_family = Params$BaseFontFamily) +
  theme(legend.position = "none", panel.grid = element_blank(),
        strip.background = element_rect(color = "black"), strip.text = element_text(face = "bold"),
        axis.text = element_blank(), axis.title = element_blank(),
        plot.title = element_markdown(), plot.subtitle = element_markdown())
```

**Patrones**: solo **Uber**, horario **nocturno** (desde las 21 h), evitar **lunes y viernes**, zona de inicio no critica.

---

## Politica Completa vs. Linea Base {.fragile}

```{r}
#| label: fig-final-policy-beamer
#| fig.cap: "Comparacion de estrategias"
#| fig.pos: "!ht"
#| fig.width: 6.4
#| fig.height: 3.1
#| out.width: "76%"
#| echo: false

PolicyLevels <- c("Aceptar todos los viajes", "Aceptar viajes basado en politica", "Politica + Ajustar inicio")
PolicyLevelsFillColors <- c(Params$ColorGray, Params$ColorGray, Params$ColorHighlight)
setattr(PolicyLevelsFillColors, "names", PolicyLevels)

FinalPfaResultsSummary[, strategy := fcase(strategy == "Accept All Trips", PolicyLevels[1L],
                                          strategy == "Accept Based On Policy", PolicyLevels[2L],
                                          strategy == "Setting Start Time", PolicyLevels[3L]) ]
FinalPfaResultsSummary[, strategy := factor(strategy, PolicyLevels)]

ggplot(FinalPfaResultsSummary, aes(strategy, daily_hourly_wage_mean)) +
  geom_boxplot(aes(fill = strategy), width = 0.5) +
  geom_hline(yintercept = FinalPfaMeansAfterStart[3L], linetype = 2) +
  scale_fill_manual(values = PolicyLevelsFillColors) +
  scale_y_continuous(breaks = breaks_width(10), label = dollar_format(1)) +
  labs(title = "Politica + Ajustar inicio es la mejor estrategia",
       subtitle = paste0("El nuevo promedio es cercano a **", dollar(FinalPfaMeansAfterStart[3L], accuracy = 1), "**"),
       x = "Estrategia", y = "Ganancia por hora al final del dia") +
  theme_light(base_family = Params$BaseFontFamily) +
  theme(plot.title = element_markdown(size = 14), plot.subtitle = element_markdown(size = 12),
        plot.title.position = "plot", axis.title = element_text(face = "bold"),
        panel.grid.major.x = element_blank(), panel.grid.minor = element_blank(), legend.position = "none")
```

**Resultado**: Politica completa eleva el salario medio a **\$69.07** (+25.4%).

---

## Validacion con Datos de 2024 {.fragile}

```{r}
#| label: fig-policy-performance-beamer
#| fig.cap: "Comparacion mensual en 2024"
#| fig.pos: "!ht"
#| fig.width: 6.6
#| fig.height: 3.0
#| out.width: "78%"
#| echo: false

PolicyLevels <- c("Accept All Trips", "Setting Start Time")
FinalPfaResultsSummary2024[, strategy := factor(strategy, PolicyLevels)]
FinalPfaMeansAfterStart2024 <- FinalPfaResultsSummary2024[, .(daily_hourly_wage_mean = mean(daily_hourly_wage_mean)), keyby = "strategy"][, setattr(daily_hourly_wage_mean, "names", as.character(strategy))]
PolicyLevelsFillColors <- c(Params$ColorGray, Params$ColorHighlight)
setattr(PolicyLevelsFillColors, "names", PolicyLevels)
TargetMean <- FinalPfaMeansAfterStart2024[2L]

MonthlySummary <- FinalPfaResultsSummary2024[, j = list(N = .N, mean_wage = mean(daily_hourly_wage_mean, na.rm = TRUE)), keyby = list(month = floor_date(initial_day_time, "month"), strategy)]
HighlightedLastPointBase <- MonthlySummary[strategy == PolicyLevels[1L], .SD[.N]]
HighlightedLastPointPolicy <- MonthlySummary[strategy == PolicyLevels[2L], .SD[.N]]

ggplot(MonthlySummary, aes(x = month, y = mean_wage, color = strategy, group = strategy)) +
  geom_line(linewidth = 1.2) + geom_point(size = 3) +
  geom_hline(yintercept = TargetMean, linetype = 2) +
  annotate("text", x = min(MonthlySummary$month), y = TargetMean + 1.4,
           label = paste0("2024 Promedio: ", dollar(TargetMean)), hjust = 0, size = 3.6) +
  geom_label(data = HighlightedLastPointBase, aes(label = dollar(mean_wage)), color = "grey30", fill = "white", fontface = "bold", show.legend = FALSE, nudge_x = 7) +
  geom_label(data = HighlightedLastPointPolicy, aes(label = dollar(mean_wage)), color = Params$ColorHighlight, fill = "white", fontface = "bold", show.legend = FALSE, nudge_x = 7) +
  scale_color_manual(values = PolicyLevelsFillColors) +
  scale_x_date(date_breaks = "1 month", date_labels = "%b", expand = expansion(mult = c(0.03, 0.09))) +
  scale_y_continuous(breaks = breaks_width(5), labels = dollar_format(accuracy = 1)) +
  labs(title = "La nueva politica de aceptacion demuestra mejores resultados",
       subtitle = "Ganancia consistente ~$69/h, superando ampliamente la linea base",
       x = "Mes", y = "Ganancia por hora al final del dia") +
  coord_cartesian(clip = "off") +
  theme_light(base_family = Params$BaseFontFamily) +
  theme(plot.title = element_markdown(size = 12), plot.subtitle = element_markdown(size = 10),
        plot.title.position = "plot", axis.title = element_text(face = "bold", size = 9),
        axis.text = element_text(size = 8),
        plot.margin = margin(t = 5.5, r = 20, b = 5.5, l = 5.5),
        panel.grid.major.x = element_blank(), panel.grid.minor = element_blank(), legend.position = "none")
```

**Conclusion**: Politica completa supera a la linea base en todos los meses, promedio **\$67.87** (cerca de \$69.07).

---

## Recomendaciones Practicas para el Conductor

1. **Plataforma**: Conducir para **Uber** siempre que sea posible.  
2. **Horario de inicio**: Nocturno (desde las 21 h), evitar **lunes y viernes**.  
3. **Seleccion de viajes**: Extremadamente selectivo – solo aceptar con probabilidad minima del **90%** ($\tau=0.9$).  
4. **Zona de inicio**: No es critica.

---

## Conclusiones de Negocio

**Incremento del 25.4%** en el salario medio por hora: **\$55.09 -> \$69.07**.  
Supera el objetivo del 20% -> **\$2.200 adicionales al mes** (8 h/dia, 5 dias/semana).

**Limitaciones y etica**:  
- Ausencia de identificador de conductor -> simulacion basada en supuestos.  
- Riesgo de **saturacion** si muchos conductores adoptan la misma politica.  
- Posible **sesgo de seleccion**.

> Proyecto como **demostracion metodologica**, no prescripcion definitiva.

---

## Agradecimientos

- **Prof. Jaime Muñoz Sarciada** – por su direccion y guia.  
- **Spain Business School** – por el marco academico y apoyo.  
- **Comision de Taxis y Limusinas de Nueva York (TLC)** – por los datos publicos.  
- **Comunidad de codigo abierto** – por R, Quarto, DuckDB, y todos los paquetes.

---

## Contacto

**Angel Esteban Feliz Ferreras**

- 🌐 [https://angelfeliz.com/](https://angelfeliz.com/)  
- 📧 [angel.esteban.feliz@gmail.com](mailto:angel.esteban.feliz@gmail.com)  
- 🔗 [LinkedIn](https://www.linkedin.com/in/angel-esteban-feliz-ferreras/)
